ACORDAO-COMPLETO-2531848

ACÓRDÃO 1688/2022 ATA 8/2022 - PRIMEIRA CÂMARA

VISTOS, relatados e discutidos estes autos de embargos de declaração opostos ao Acórdão 1136/2022-TCU-Primeira Câmara, alusivo a aposentadorias concedidas pela Justiça Federal da 5ª Região,
ACORDAM os Ministros do Tribunal de Contas da União, reunidos em sessão da Primeira Câmara, com fulcro nos arts. 32 e 34 da Lei 8.443/1992, e diante das razões expostas pelo Relator, em:
9.1. conhecer dos embargos de declaração opostos pelas sras. Inabel Galvão da Rocha Barros e Maria Inês Santos Silva para, no mérito, rejeitá-los;
9.2. dar ciência desta deliberação às embargantes e ao órgão de origem.

Embargos de declaração opostos em face de deliberação mediante a qual foi determinada a revisão de ofício de aposentadorias, registradas tacitamente, deferidas pela Justiça Federal da 5ª Região.

Primeira Câmara

Justiça Federal de 1º e 2º Graus da 5ª Região.

3. Interessados/Responsáveis/Recorrentes:
3.1. Interessados: Gertrudes Soares Pereira (XXX.806.525-XX); Inabel Galvão da Rocha Barros (XXX.428.354-XX); Maria Inês Santos Silva (XXX.849.254-XX); Maria do Carmo Dantas Dias (XXX.049.704-XX); Romildo Vidal do Nascimento (XXX.884.934-XX).
3.2. Recorrentes: Inabel Galvão da Rocha Barros (XXX.428.354-XX); Maria Inês Santos (XXX.849.254-XX).

13.1. Ministros presentes: Walton Alencar Rodrigues (Presidente), Benjamin Zymler (Relator), Vital do Rêgo e Jorge Oliveira.
13.2. Ministros-Substitutos presentes: Augusto Sherman Cavalcanti e Weder de Oliveira.

BENJAMIN ZYMLER

Ministro Benjamin Zymler.

Na sessão de 8/3/2022, ao ter presentes estes autos de aposentadorias concedidas pela Justiça Federal da 5ª Região, este colegiado prolatou o Acórdão 1.136/2022, vazado nos seguintes termos:
"9.1. determinar à Sefip que:
9.1.1. faça consignar, na base de dados do sistema Sisac, a anotação de registro tácito dos atos tratados neste processo;
9.1.2. adote, nos termos do subitem 9.2.1 do Acórdão 122/2021-TCU-Plenário, as medidas pertinentes com vistas à revisão de ofício dos atos de alteração de aposentadoria da sra. Gertrudes Soares Pereira (número de controle 20783019-04-2015-000025-3) , da sra. Inabel Galvão da Rocha Barros (números de controle 20783019-04-2012-000013-1 e 20783019-04-2014-000011-0) , da sra. Maria Inês Santos Silva (número de controle 20783019-04-2012-000009-3) , da sra. Maria do Carmo Dantas Dias (número de controle 20783019-04-2015-000029-6) e do sr. Romildo Vidal do Nascimento (número de controle 20783019-04-2015-000031-8) , levando em conta, para tanto, as irregularidades identificadas nestes autos".
2.	Notificadas a respeito, as sras. Inabel Galvão da Rocha Barros e Maria Inês Santos Silva opõem embargos de declaração.
3.	Para as recorrentes, 
"o Acórdão 1136/2022-TCU-Primeira Câmara restou omisso porquanto deixou de considerar o julgamento do TEMA 445 do STF, que fixou a tese de que a incidência do prazo decadencial de 5 anos para julgamento de legalidade de ato de concessão de aposentadoria se dá a contar da chegada do processo na corte de contas, o que, no caso em tela, já restou transcorrido há muitos anos".
4.	A seu ver, findo o prazo de cinco anos, opera-se a decadência estabelecida no art. 54 da Lei 9.784/1999, e, por consequência, "o administrado deve ter suas relações com a administração consolidadas e albergadas pelo manto da segurança jurídica".
5.	Por fim, consignando que "o entendimento empossado pela Corte de Contas da União ofende as mais caras garantias da segurança jurídica, proteção à confiança dos administrativos, isonomia", requerem o acolhimento dos embargos de declaração para que, conferindo a eles efeitos infringentes, "se determine a manutenção dos proventos de aposentadoria sem supressão de qualquer rubrica".
	É o relatório.

Claudio Soares de Oliveira Ferreira (15.020/OAB-PE) e outros, representando Maria Inês Santos e Inabel Galvão da Rocha Barros.

Não atuou.

EMBARGOS DE DECLARAÇÃO EM PROCESSO DE APOSENTADORIAS. RECONHECIMENTO DE REGISTRO TÁCITO. IDENTIFICAÇÃO DE FALHAS NAS CONCESSÕES. DETERMINAÇÃO PARA ADOÇÃO DOS PROCEDIMENTOS DE REVISÃO DE OFÍCIO. EMBARGOS DE DECLARAÇÃO. ARGUIÇÃO DE OMISSÃO, CONTRADIÇÃO E ERRO MATERIAL NO JULGADO. CONHECIMENTO. REJEIÇÃO.

APOSENTADORIA (APOS)

não atuou.

Cuidam os autos de três atos iniciais e seis alterações de aposentadorias envolvendo cinco ex-servidores da Justiça Federal da 5ª Região.
2.	Pelo Acórdão 1136/2022-TCU-Primeira Câmara, este Colegiado reconheceu o registro tácito dos títulos concessórios. Nada obstante, uma vez identificadas possíveis irregularidades em seis deles, ordenou à unidade técnica a adoção das medidas pertinentes para sua revisão de ofício.
3.	Notificadas a respeito, as sras. Inabel Galvão da Rocha Barros e Maria Inês Santos Silva opõem embargos de declaração, alegando a existência de "omissão/contradição/erro material" no julgado. Objetivamente, para as interessadas, "o Acórdão 1136/2022-TCU-Primeira Câmara restou omisso porquanto deixou de considerar o julgamento do TEMA 445 do STF", o qual, em regime de repercussão geral, "fixou a tese de que a incidência do prazo decadencial de 5 anos para julgamento de legalidade de ato de concessão de aposentadoria se dá a contar da chegada do processo na corte de contas". Em paralelo, consignam que "o entendimento empossado pela Corte de Contas da União ofende as mais caras garantias da segurança jurídica, proteção à confiança dos administrativos [e] isonomia".
4.	Os embargos de declaração preenchem os requisitos de admissibilidade pertinentes, podendo ser conhecidos.
5.	No mérito, entretanto, não há o que reparar - pela via eleita - na decisão atacada.
6.	De plano, observo que o Acórdão 1136/2022-TCU-Primeira Câmara não apenas abordou de forma expressa a Tese 445 do Supremo Tribunal Federal (STF) como, concretamente, em respeito à orientação da Corte Constitucional, reconheceu o registro tácito dos atos de aposentadoria das embargantes. Eis o trecho do voto que o fundamentou:
"5. Em que pese o posicionamento defendido nos pareceres, impende reconhecer, nesta oportunidade, tão só o registro tácito das concessões aqui tratadas, em linha com o entendimento fixado pelo Supremo Tribunal Federal (STF) , em regime de repercussão geral, no Recurso Extraordinário 636.553 [Tese 445]. 
6. Com efeito, recebidos nesta Corte entre os anos de 2012 e 2015 (peças 2-6 e 35-38) , os títulos de aposentação em análise tiveram sua instrução concluída pela Sefip apenas em agosto de 2021, o que inviabilizou sua apreciação conclusiva ainda dentro do quinquênio. Submetidos na sequência ao MPjTCU, os atos só chegaram ao meu gabinete no final de janeiro do ano em curso. 
7. Sem embargo, uma vez identificadas possíveis irregularidades nas concessões, cabe determinar à unidade técnica - à semelhança do encaminhamento adotado no Acórdão 122/2021-TCU-Plenário - que dê início imediato aos procedimentos de revisão de ofício".
7.	Aliás, diferentemente do que alegam as inativas, a tese fixada pelo STF não fala em "prazo decadencial de 5 anos para julgamento da legalidade de ato de concessão". Na realidade, a tese foi fixada nos seguintes termos:
"Em atenção aos princípios da segurança jurídica e da confiança legítima, os Tribunais de Contas estão sujeitos ao prazo de 5 anos para o julgamento da legalidade do ato de concessão inicial de aposentadoria, reforma ou pensão, a contar da chegada do processo à respectiva Corte de Contas."
8.	Os efeitos dessa distinção, nada irrisória, foram detalhados no próprio RE 636.553 pelo relator do feito, Ministro Gilmar Mendes, ao apreciar embargos de declaração opostos ao decisum: 
"O Supremo Tribunal Federal definiu que a fixação do prazo de cinco anos se afigura razoável para que as cortes de contas procedam à análise da legalidade dos atos de concessão inicial de aposentadoria, reforma ou pensão, após o qual estes serão considerados definitivamente registrados. 
Trata-se de prazo ininterrupto, a ser computado a partir da chegada do processo à respectiva corte de contas - ou, como definido pelo Ministro Roberto Barroso durante o julgamento, um verdadeiro período de 'cinco anos tout court'. 
Passado esse prazo sem finalização do processo, o ato restará automaticamente estabilizado. Abre-se, a partir daí, a possibilidade de sua revisão, nos termos do art. 54 da Lei 9.873/1999" (grifei) .
9.	Esse posicionamento, diga-se de passagem, está em linha com vetusta jurisprudência da Suprema Corte no sentido de que "o ato de aposentadoria exsurge complexo, somente se aperfeiçoando com o registro perante a Corte de Contas" (RE 195.861) . Daí que "a aplicação do prazo decadencial previsto no art. 54 da Lei nº 9.784/99 somente se opera a partir da publicação do referido registro" (MS 26.132 AgR) .
10.	No caso das duas embargantes, o registro tácito de suas concessões se deu no momento em que completados cinco anos de sua disponibilização para exame do TCU. Só a partir de então começou a correr o prazo decadencial para sua eventual revisão de ofício.
11.	Não há, pois, no ponto, nenhum reparo a fazer no Acórdão 1136/2022-TCU-Primeira Câmara.
12.	As demais alegações das interessadas - suposta ofensa aos postulados da segurança jurídica, da proteção da confiança e da isonomia - revelam tão só seu inconformismo com a deliberação do Tribunal, não se prestando a exame pela via recursal eleita. De resto, poderão ser enfeixadas na defesa que as inativas por certo apresentarão quando chamadas a se manifestarem no procedimento de revisão de ofício.
	Diante do exposto, voto no sentido de que este Colegiado adote a deliberação que ora submeto à sua apreciação.
TCU, Sala das Sessões Ministro Luciano Brandão Alves de Souza, em 29 de março de 2022.
BENJAMIN ZYMLER 
Relator